【裁判字號】    98,再,3
【裁判日期】    980630
【裁判案由】    再審之訴
【裁判全文】
臺灣臺中地方法院民事裁定  98年度再字第3號
再審原告    乙○○
                      201室.
兼法定代理  丙○○
人
上2人共同
訴訟代理人  游淑惠    律師
再審被告    甲○○
訴訟代理人  張繼準    律師
複代理人    蘇若龍    律師
當事人間再審之訴事件，再審原告對於民國97年8月21日本院97
年度訴字第1233號判決提起再審之訴，本院裁定如下：
    主    文
再審之訴駁回。
再審訴訟費用由再審原告負擔。
    理      由
一、再審意旨略以：
  (一)再審被告為再審原告乙○○之叔父、再審原告丙○○、乙○
    ○母子雖籍設台中市○○街，但遷居上海市已多年，此為父
    系方面親友（包含被告）所週知。被告之妻曾多次打電話給
    住在上海的再審原告母子，表示關懷及安慰，再審原告母子
    在上海之住所、電話從未改變，聯絡並無困難。再審被告於
    對再審原告提起給付管理費訴訟寺，竟誆稱再審原告行蹤不
    明、住所不明，此顯屬杜撰之詞，實因再審被告自忖其起訴
    用容與既有事實大相逕庭，又唯恐再審原告如期應訴時，將
    提出對其不利之證據及陳述致受敗訴判決，故雖明知再審原
    告之住所卻故意諉為不知，居心叵測。再審被告於原審97年
    6月23日、8月7日開庭時，其複代理人明確回答：「被告（
    即再審原告）好像搬到大陸了，我們後來才知道到大陸去。
    」可見在原審時，再審被告之複代理人已明知再審原告母子
    人在大陸，惟原審卻以寄存送達而一造辯論判決，此種程序
    上及實體上之不利益，實不應苛求再審原告承擔。
  (二)按再審之訴，係對於確定終局判決聲明不服，請求法院再開
    訴訟之程序。而確定判決，有由於合乎實質要件而為送達確
    定者，諸如直接送達當事人本人者是；有由於合乎形式要件
    而為送達確定者，諸如公示送達、寄存送達者是，但不論實
    質上的送達或形式上的送達，基於程序保障原則，均應有民
    事訴訟法第496條第1項第6款提起再審之適用。不論公示送
    達或寄存送達，究非真正實際之送達，自不足認已予當事人
    充份辯論之機會，亦與程序保障原則有違，便使人民受憲法
    第16條保障之訴訟權受到剝奪，是若因該項送達程序的瑕疵
    而受訴判決時，本件已具備確定判決形式，唯有依其形式上
    應進行之程序辦理，如今再審原告並無他法可以請求救濟自
    應許提起再審以資救濟。
二、本件為再審原告指為確定之本院97年度訴字第1233號判決，
    該事件指定於民國（下同）97年8月7日上午10時10分行言詞
    辯論之裁定，係於97年7月2日寄存送達於再審原告之戶藉住
    址，即台中市○區○○街3巷24號3樓之2（以下簡稱系爭地
    址），嗣同年8月7日之言詞辯論期日，再審原告並未到庭，
    法院依原告即再審被告之聲請，由其一造辯論為判決，判決
    於同年8月28日寄存送達於系爭住址，有送達證書、言詞辯
    論筆錄附於本院97年度訴字第1233號案卷可稽，業據本院調
    卷查明。顯然前訴訟係以民事訴訟法138條所規定之補充送
    達方式為送達。
三、按再審係對於確定之終局判決而再開始訴訟之程序。故提起
    再審之訴，必須對於確定終局判決為之，始為合法，此觀諸
    民事訴訟法第496條第1項本文之規定甚明。故如對於尚未確
    定之終局判決提起再審之訴，則再審之訴不合法，應依同法
    第502條第1項以裁定駁回。至對於未確定之終局判決聲明不
    服，則應循上訴程序請求救濟，不生再審之問題，即判決未
    合法送達，無從計算上訴期間，其判決自應以未確定論，當
    事人若聲明不服，應依法送上級審法院裁判，最高法院18年
    上字第2871號及18年上字第1660號判例可供參照。又民事訴
    訟係採兩造審理主義，送達是否合法，攸關受送達當事人訴
    訟上攻擊防禦及審級救濟權利之行使，影響其憲法上所保障
    之訴訟權能否實現。因此，送達是否合法，應作嚴格之解釋
    。查民事訴訟法第138條之寄存送達，係以送達不能依同法
    第136條、第137條規定為之為其要件，即送達於應受送達人
    之住居所、事務所或營業所不獲會晤應受送達人，亦無法將
    文書付與有辨別事理能力之同居人或受僱人以為補充為其要
    件。而此所稱之「住所」，係指依一定事實，足認以久居之
    意思，住於一定之地域，該地即為住所 (民法第20條第1項
    規定參照)，「居所」則是指無久居之意思而事實上居住之
    處所。故是否為應受送達人之住、居所，應以是否為事實上
    之居住處所為斷，戶藉登記僅係行政法上措施，固可作為認
    定有無居住事實之參酌因素，但非唯一決定標準。再審原告
    長期居住大陸上海市，返台多僅為短期停留，如再審原告丙
    ○○於西元2003年2月16日入境、同年4月26日出境；西元
    2003年4月30日入境、同年5月1日出境；西元2004年3月16日
    入境、同年月20日出境；再審原告乙○○於西元2002年6月
    30日入境、同年8月10日出境。再審原告等雖於西元2007年6
    月25日入境後，於96年6月27日在「台中市○區○○街3巷24
    號3樓之2」為遷入登記，然隨即於同年7月5日出境，嗣迄今
    均未再入境台灣，有法務部-入出境資訊連結作業查詢結果
    可稽。即前訴訟程序自97年5月9日訴訟繫屬至同年8月28日
    判決寄存送達於上開住址期間，再審原告均未在國內 (係居
    住於大陸上海市）。顯見再審原告於上開住址，並無實際居
    住之事實，其雖於該址設藉，仍不能以此認為該址為再審原
    告之住、居所。則前訴訟指定於97年8月7日言詞辯論之通知
    書，雖以其設籍地址為送達地址並予寄存送達，然該址再審
    原告之住、居所，對該址寄存送達非屬合法之送達，則97
    年8月7日之言詞辯論期日，法院依該事件原告即再審被告之
    聲請，一造辯論而為判決，自屬不合法，嗣該判決於同年8
    月28日寄存送達於系爭住址，送達亦不合法。再審原告主張
    前訴訟之送達不合法，固屬有據，惟原判決既未經合法送達
    ，上訴期間尚未起算屆滿，原判決自屬仍未確定。故再審原
    告係就未確定之終局判決，提起本件再審之訴，揆諸首揭說
    明，再審之訴不合法，應予駁回。
四、末按民事訴訟法第496條第1項第6款規定「當事人知他造之
    住居所，指為所在不明而與涉訟者」，他造得以再審之訴對
    於確定終局判決聲明不服之規定，係指有公示送達之情形，
    且以原判決已確定為要件。本件並無公示送達之情事，亦未
    確定，已如前述，自無該規定之適用。附此敘明。
五、據上論結，本件再審之訴為不合法，依民事訴訟法第502條
    第1項、第95條、第78條，裁定如主文。
中    華    民    國    98    年     6    月    30    日
                  民事第一庭    法  官  陳文爵
正本係照原本作成
如不服本裁定應於送達後10日內向本院提出抗告狀，並繳納抗告
費新臺幣1,000元。
中    華    民    國    98    年    7     月    2     日
                                書記官  劉易柔


司法院資訊處製作；財團法人民間司法改革基金會備份。
